ACORDAO-COMPLETO-2532528

ACÓRDÃO 893/2022 ATA 14/2022 - PLENÁRIO

VISTOS, relatados e discutidos estes autos de solicitação formulada pela Comissão de Fiscalização Financeira e Controle da Câmara dos Deputados por intermédio do Ofício n.º 296/2021-CFFC, de 29/9/2021, comunicando a aprovação da Proposta de Fiscalização e Controle (PFC) n.º 24, de 2019, no sentido de requerer a fiscalização financeira e operacional sobre os Conselhos, Federal e Regionais, de Farmácia;
ACORDAM os Ministros do Tribunal de Contas da União, reunidos em Sessão do Plenário, ante as razões expostas pelo Relator, em:
9.1. conhecer da presente solicitação formulada pela Comissão de Fiscalização Financeira e Controle da Câmara dos Deputados, por preencher os requisitos de admissibilidade previstos no art. 71, IV, da CF88, no art. 38, I, da Lei n.º 8.443, de 1992, e no art. 232, III, do RITCU;
9.2. apresentar em prol da solicitante as seguintes informações:
9.2.1. o TCU realiza a fiscalização contínua das folhas de pagamento da administração pública com o objetivo de acompanhar regularmente os gastos com pessoal e coibir tempestivamente as fraudes e irregularidades, além de buscar a promoção do aperfeiçoamento dos controles internos da administração federal, abrangendo, desde o 4º ciclo de acompanhamento, os conselhos de fiscalização profissional, em conformidade com os Acórdãos 1.032/2019 (4º ciclo) , 2.331/2020 (5º ciclo) e 1.055/2021 (6º ciclo) , do Plenário;
9.2.2. o TCU realizou a fiscalização de orientação centralizada (FOC) para avaliar os controles, as receitas, a regularidade das despesas, além das transferências de recursos, nos conselhos de fiscalização profissional, em conformidade com o Acórdão 1925/2019-TCU-Plenário;
9.2.3. o monitoramento das determinações inerentes ao sistema Farmácia ocorrerá no bojo do TC Processo 019.829/2020-5, estando ele já autuado, mas aguardando o deslinde da fase recursal, para ser emitida a opinião conclusiva sobre as medidas adotadas pelas entidades, em cumprimento ao Acórdão 1925/2019-TCU-Plenário, a fim de regularizar a realização dos dispêndios no pagamento de diárias aos conselheiros;
9.3. promover a juntada de cópia do presente Acórdão, com o Relatório e a Proposta de Deliberação, ao TC Processo 014.927/2021-7 (7º ciclo de acompanhamento) e ao TC Processo 019.829/2020-5 (monitoramento do Acórdão 1925/2019-TCU-Plenário para o sistema Farmácia) , nos termos do art. 13 da Resolução TCU n.º 215, de 2008, informando expressa e urgentemente aos Ministros-Relatores que os aludidos processos interessam ao deslinde do presente feito, sem prejuízo de requisitar que, por ocasião da apreciação do mérito, seja promovida a juntada de cópia do inteiro teor das deliberações proferidas, com as eventuais peças processuais necessárias, ao presente processo;
9.4. aprovar, nos termos do art. 14, II, da Resolução TCU n.º 215, de 2008, a estratégia de auditoria delineada no relatório da unidade técnica, autorizando que ela efetue a subsequente fiscalização a partir da previsão de realização da respectiva auditoria (planejamento, execução e relatório) no período de 2/5 a 30/9/2022;
9.5. estender, nos termos do art. 14, III, da Resolução TCU n.º 215, de 2008, os atributos definidos no art. 5º dessa resolução ao TC Processo 014.927/2021-7 e ao TC Processo 019.829/2020-5 diante da conexão com o presente processo;
9.6. assinalar, nos termos do art. 17, II, da Resolução TCU n.º 215, de 2008, o parcial cumprimento da presente solicitação, registrando que o integral cumprimento ocorrerá pela conclusão da fiscalização descrita no item 9.4 deste Acórdão e pelo subsequente envio das correspondentes informações à ora solicitante; e
9.7. promover, por intermédio da Presidência do TCU, o envio de cópia do presente Acórdão, com o Relatório e a Proposta de Deliberação, à ora solicitante, além das integrais cópias dos Acórdãos 1.032/2019, 1.925/2019, 2.331/2020 e 1.055/2021, do Plenário, comunicando o parcial atendimento da presente solicitação neste momento.

Solicitação do Congresso Nacional em que se requer a realização de fiscalização financeira e operacional nos Conselhos Federal e Regionais de Farmácia.

3. Solicitante: Comissão de Fiscalização Financeira e Controle da Câmara dos Deputados.

13.1. Ministros presentes: Ana Arraes (Presidente), Walton Alencar Rodrigues, Benjamin Zymler, Aroldo Cedraz, Bruno Dantas, Jorge Oliveira e Antonio Anastasia.
13.2. Ministros-Substitutos presentes: Augusto Sherman Cavalcanti, Marcos Bemquerer Costa, André Luís de Carvalho (Relator) e Weder de Oliveira.

ANDRÉ DE CARVALHO

Trata-se de solicitação formulada pela Comissão de Fiscalização Financeira e Controle da Câmara dos Deputados por intermédio do Ofício n.º 296/2021-CFFC, de 29/9/2021, comunicando a aprovação da Proposta de Fiscalização e Controle (PFC) n.º 24, de 2019, no sentido de requerer a fiscalização financeira e operacional sobre os Conselhos, Federal e Regionais, de Farmácia.
2.	Após a análise do feito, o Auditor Federal Walisson Alan Correia de Almeida lançou o seu parecer à Peça 13, com a anuência da dirigente da SecexAdministração (Peças 14) , nos seguintes termos:
" (...) HISTÓRICO
2.	O relatório prévio da PFC 24/2019, cujo autor é o Dep. Felício Laterça, apresentou o seguinte plano de execução e metodologia de avaliação (peça 3, p. 5) :
'I.5 Plano de Execução e Metodologia de Avaliação
Considerando aspectos de eficiência e efetividade, a execução do ato de fiscalização e controle proposto pela presente PFC dar-se-á por intermédio do TCU e terá o propósito de avaliar a:
a) conformidade da atuação dos Conselhos Regionais de Farmácia no tocante à finalidade legal de criação;
b) regularidade dos procedimentos de imposição e arrecadação de multas, em especial quanto à possível existência de excessos e ausência de fundamentação legal para a respectiva aplicação; e
c) regularidade na realização de despesas a cargo dos Conselhos, em especial quanto a gastos com pagamento de diárias aos respectivos membros.
O TCU poderá propor, além dos tópicos acima, outros que considerar relevantes para maior eficácia e efetividade da ação de fiscalização, buscando limitar a avaliação ao período de 4 (quatro) anos e aos conselhos de significativa representatividade.'
3.	Na primeira instrução, datada de 15/12/2021, foram propostos o conhecimento da presente solicitação e a inclusão da realização da fiscalização solicitada por meio do ofício 296/2021-CFFC no plano operacional desta unidade técnica para os exercícios de 2022 e seguintes, dadas as limitações do presente momento para atendimento imediato de demanda de tal vulto (peça 9) .
4.	No mais essencial, o relator acolheu a proposta de encaminhamento desta Secretaria em despacho datado de 21/12/2021, determinando que a unidade técnica promovesse os estudos para a inclusão da referida fiscalização no seu plano operacional para 2022 (peça 12) .
5.	Em 10/2/2022, foi realizada reunião no gabinete do Dep. Felício Laterça com representantes desta Secretaria para melhor entendimento da PFC apresentada.
6.	Em 10/3/2022, foi aplicada a metodologia denominada 'canvas de auditoria' envolvendo oito profissionais desta unidade técnica com a finalidade de auxiliar na definição do encaminhamento ora apresentado.
EXAME TÉCNICO
7.	Como dito, trata-se de SCN requerendo ao TCU ato de fiscalização financeira e operacional nos conselhos de fiscalização profissional (CFP) do sistema farmácia, composto pelo Conselho Federal de Farmácia (CFF) e por 27 Conselhos Regionais de Farmácia (CRF) .
8.	Da leitura do relatório prévio e da PFC 24/2019 (peças 3-4) , e também após a reunião na Câmara dos Deputados e a realização do supracitado canvas de auditoria, entende-se que a demanda relativa à solicitação pode ser agrupada em dois grupos principais, quais sejam: 1) pagamento de diárias aos conselheiros; e 2) procedimento de fiscalização dos CRF's.
***
9.	Acerca do primeiro tópico, vale dizer, preliminarmente, que se trata de assunto já bastante discutido no âmbito do TCU, haja vista a existência de inúmeros processos de denúncias e representações sobre a matéria.
10. De início, registre-se que a Secretaria de Fiscalização de Integridade de Atos e Pagamentos de Pessoal e de Benefícios Sociais (Sefip) do TCU realiza uma fiscalização contínua de folhas de pagamento da administração pública. O objetivo desse trabalho consiste em acompanhar continuamente os gastos com pessoal, coibir fraudes e irregularidades de forma tempestiva, bem como promover o aperfeiçoamento dos controles internos da administração federal. A fiscalização contínua abrange os órgãos dos Poderes Executivo, Legislativo e Judiciário, do Ministério Público da União, além de entidades da administração indireta e dos Conselhos de Fiscalização Profissional, incluídos a partir do 4º ciclo de acompanhamento (TC Processo 024.000/2018-3, Acórdão 1032/2019-TCU-Plenário, rel. Min. Aroldo Cedraz) . Depois já foram apreciados os 5º (TC Processo 022.202/2019-6, Acórdão 2331/2020-TCU-Plenário, rel. Min. Aroldo Cedraz) e 6º ciclos (TC Processo 018.709/2020-6, Acórdão 1055/2021-TCU-Plenário, rel. Min. Jorge Oliveira) . Atualmente, está em curso o 7º ciclo (TC Processo 014.927/2021-7, rel. Min. Augusto Sherman) . Todos esses acompanhamentos englobaram o CFF e alguns CRF's.
11. Impende ressaltar que a esses dois últimos processos (TC's Processo 018.709/2020-6 e Processo 014.927/2021-7) foram estendidos, por força do art. 14, inciso III, da Resolução-TCU 215/2008, os atributos definidos no art. 5º da mesma Resolução, em razão da conexão integral dos respectivos objetos com o do processo apreciado no Acórdão 249/2022-TCU-Plenário (TC Processo 031.119/2021-2, rel. Min. Aroldo Cedraz) , que também tratou de SCN requerendo ao TCU ato de fiscalização e controle em relação ao pagamento dos vencimentos, indenizações ou de qualquer outro tipo de espécie remuneratória no âmbito de toda a administração pública nacional, então com base na PFC 122/2017.
12. Demais disso, nota-se que a PFC sob exame é datada de 8/8/2019. Pouco depois, em 21/8/2019, esta Corte prolatou o Acórdão 1925/2019-TCU-Plenário (TC Processo 036.608/2016-5, rel. Min. Weder de Oliveira) , versando sobre fiscalização de orientação centralizada (FOC) para avaliar os controles, as receitas, a regularidade das despesas e as transferências de recursos dos CFP's.
13. Verdadeiramente paradigmática, a precitada deliberação foi assim ementada:
'1. A diária e o auxílio de representação, devidos apenas quando do desempenho de atividades de interesse da entidade, têm caráter eventual e natureza indenizatória.
2. Os valores de diária e de auxílio de representação devem ser consentâneos com os parâmetros estabelecidos nos anexos I, classificação 'C' e II, do Decreto 5.992/2006, e no anexo III, grupo 'D', classe I, do Decreto 71.733/1973, ou pelos atos normativos que o sucederem.
3. O jeton, previsto no art. 2º, § 3º, da Lei 11.000/2004, tem natureza remuneratória e corresponde à gratificação por presença de conselheiro em sessão colegiada deliberativa.
4. É vedada a realização de empréstimos de qualquer natureza de conselhos de fiscalização profissional a terceiros ou entre conselhos por ausência de expresso amparo legal.'
14. No tocante ao sistema farmácia, destacam-se os seguintes quadros dos achados sobre despesas com verbas indenizatórias, conforme consignado no item 7.6 do relatório de auditoria integrante do Acórdão 1925/2019-TCU-Plenário:
Quadro 37 - Valores de diárias superiores aos estabelecidos no Dec. 5.992/2006 (em R$) 
	Conselho
	Normativo
	Valor da diária do conselheiro (viagem nacional) 

	CFF
	Res. 598/2014
 (p. 497 a 505, peça 92) 
	853,15

Quadro 38 - Exemplos de valores de jetons considerados desarrazoados
	Conselho
	Normativo
	Valor

	CFF 
	Res. 598/2014
 (p. 497 a 505, peça 92) 
	R$ 800,00

Quadro 41 - Outras situações de pagamentos indevidos de verbas indenizatórias
	Conselho
	Norma
	Descrição a impropriedade

	CFF
	Res. 598/2014
art. 17 
 (p. 501, peça 92) 
	Autoriza o reembolso dos gastos com deslocamento e, se necessário, alimentação, desde que devidamente justificados e comprovados, ao convocado pelo conselho de farmácia residente na mesma localidade na qual serão realizadas reuniões plenárias ou qualquer outro evento, independentemente do pagamento de jeton e representação.

Quadro 42 - Outras situações acerca do pagamento concomitante de verbas indenizatórias.
	Conselho
	Normativo
	Descrição da impropriedade

	CFF
	Res. 598/2014
 (p. 497 a 505, peça 92) 
	Admite o pagamento concomitante de diárias, jetons e auxílios representação.

Quadro 43 - Ocorrências acerca do pagamento de diárias em circunstâncias indevidas
	Conselho
	Normativo
	Descrição

	CFF 
	Res. 598/2014
 (p. 497 a 505, peça 92) 
	Não há restrição ao pagamento de diária para região metropolitana, conglomerado urbano ou município limítrofe;

Quadro 45 - Exemplos da ausência de critérios objetivos para a definição do valor de diárias.
	Conselho
	Norma
	Descrição da impropriedade

	CFF
	Res 598/2014, art. 19
 (p. 502, peça 92) 
	Prevê que, nos casos em que o total de despesas com locomoção, hospedagem e alimentação superar o valor de diárias concedidas, será efetuado o reembolso da diferença para o beneficiário.

15. Ao fim, a precitada deliberação fixou uma série de entendimentos em relação à execução da despesa pelos CFP's:
'9.1. Fixar os seguintes entendimentos em relação à execução da despesa pelos conselhos de fiscalização profissional:
9.1.1. diária e auxílio de representação são verbas de caráter eventual, de natureza indenizatória e: 
9.1.1.1. devem ser objeto de processo administrativo específico que contenha, pelo menos:
9.1.1.1.1. a demonstração de que se vinculam às finalidades da entidade;
9.1.1.1.2. a motivação da concessão;
9.1.1.1.3. a comprovação da efetiva realização das atividades autorizadas; 
9.1.1.2. não podem ser concedidos cumulativamente;
9.1.2. a diária:
9.1.2.1 destina-se à cobertura de despesas com hospedagem, alimentação e deslocamentos urbanos por ocasião de afastamento:
9.1.2.1.1. da sede da entidade, quando se tratar de empregados;
9.1.2.1.2. de forma excepcional, do domicílio do beneficiário, quando se tratar de conselheiro;
9.1.2.2. não pode configurar gratificação ou retribuição pelo exercício de atividade;
9.1.2.3. não pode ser concedida por afastamento dentro da mesma região metropolitana, aglomeração urbana ou microrregião, constituídas por municípios limítrofes e regularmente instituídas;
9.1.2.4. deve ter seu valor consentâneo com os parâmetros estabelecidos nos anexos I, classificação 'C' e II, do Decreto 5.992/2006, e no anexo III, grupo 'D', classe I, do Decreto 71.733/1973, ou pelos atos normativos que o sucederem;
9.1.2.5. é devida em metade de seu valor no caso de afastamento que não exija pernoite, ou no dia de retorno; 
9.1.3. o auxílio de representação:
9.1.3.1. destina-se à cobertura de despesas com alimentação e deslocamentos urbanos por ocasião da execução de atividades de representação de interesse do conselho junto a terceiros, fora das dependências da entidade;
9.1.3.2. não pode configurar gratificação ou retribuição pelo exercício de atividade;
9.1.3.3. deve ser limitado a 50% (cinquenta por cento) do valor de uma diária;
9.1.4. o jeton, previsto no art. 2º, § 3º, da Lei 11.000/2004:
9.1.4.1. tem natureza remuneratória e corresponde à gratificação por presença de conselheiro em órgãos de deliberação coletiva;
9.1.4.2. deve ter seu valor e frequência fixados de modo a não descaracterizar a natureza honorífica do cargo de conselheiro;
9.1.5. é vedada a realização de empréstimos de qualquer natureza a terceiros ou entre conselhos por ausência de expresso amparo legal;'
16. Além disso, o Acórdão 1925/2019-TCU-Plenário também expediu diversas determinações, recomendações e ciências a vários órgãos e entidades da Administração Pública Federal (Casa Civil da Presidência da República, Secretaria de Gestão do Ministério da Economia, Controladoria-Geral da União e Congresso Nacional) , além dos próprios CFP's (itens 9.2, 9.3, 9.4, 9.6, 9.7 e 9.8) .
17. Atualmente, o processo encontra-se em sede de recurso, sob a relatoria do Min. Vital do Rego e com pedido de vista do Min. Augusto Nardes. Após a apreciação do pedido de reexame pelo Tribunal, as determinações referentes ao sistema farmácia serão monitoradas no TC Processo 019.829/2020-5, já autuado e aguardando o deslinde da fase recursal.
18. Assim, entende-se que, no tocante a este primeiro quesito, a solicitação será atendida no precitado TC Processo 019.829/2020-5, uma vez que o monitoramento a ser realizado emitirá opinião conclusiva sobre as medidas adotadas pelo CFF e CRF's em cumprimento ao Acórdão 1925/2019-TCU-Plenário, a fim de regularizar a realização de despesas quanto a gastos com pagamento de diárias aos conselheiros, conforme requerido na PFC 24/2019.
***
19. Em relação ao segundo tópico, inicia-se destacando que a FOC apreciada pelo multicitado Acórdão 1925/2019-TCU-Plenário também teve o objetivo de prover um panorama sobre as atividades finalísticas dos CFP's.
20. No tocante ao sistema farmácia, destacam-se os seguintes quadros dos achados sobre a insuficiência tanto das atividades de fiscalização do exercício profissional quanto da supervisão do conselho federal sobre o conselho regional em relação às atividades finalísticas, conforme consignado no item 5.2 do relatório da precitada deliberação:
Quadro 16 - Percentual da receita orçamentária aplicada na atividade de fiscalização (2016) 
	Sistema
	% da receita orçamentária aplicada diretamente nas atividades de fiscalização

		Mínimo
	Mediano
	Máximo
	Médio

	Farmácia
	2,38%
	13,29%
	29,05%
	14,51%

Quadro 18 - Comparativo entre receita orçamentária e despesas com fiscalização, indenizações a conselheiros e publicidade (2016) .
	Sistema
	Receita Orçamentária do Sistema (2016) 
	Total de gastos com (2016) 

			Fiscalização
	%
	Indenizações a conselheiros
	%
	Publicidade
	%

	Farmácia
	228.077.673
	34.306.735
	15,0%
	9.960.666
	4,4%
	4.658.633
	2,0%

Quadro 19 - Comparativo entre quantitativos de fiscais e de conselheiros titulares (2016) 
	Sistema
	Nº de Fiscais
	Nº de Conselheiros Titulares (CF+CRs) 

	Farmácia
	180
	263

Quadro 23 - Comparativo entre o total gasto com fiscalização e o saldo financeiro do exercício de 2016
	Sistema
	Total gasto com fiscalização (2016) 
	Saldo financeiro (2016) 

	Farmácia
	34.306.735
	19.293.339

21. Ao fim, o Acórdão 1925/2019-TCU-Plenário exarou as seguintes determinações relacionadas especificamente ao achado 5.2 do relatório de auditoria:
'9.4. determinar aos conselhos federais de fiscalização profissional que, no prazo de 180 (cento e oitenta) dias: (...) 
9.4.3. estabeleçam, em coordenação com os respectivos conselhos regionais, procedimentos para a elaboração do planejamento anual das atividades de fiscalização do exercício profissional;
9.4.4. realizem, com base nas competências previstas nas respectivas leis de criação, o efetivo acompanhamento e supervisão das atividades de fiscalização dos conselhos regionais;'
22. Tais determinações também serão monitoradas no supracitado TC Processo 019.829/2020-5 após o deslinde da fase recursal. Ocorre que, diferentemente do primeiro tópico, entende-se que o referido monitoramento não é suficiente para atender a presente SCN.
23. Isso porque o objetivo da FOC foi prover, de fato, apenas um panorama, ou seja, uma vista geral, ampla e abrangente desse objeto, sem adentrar em suas minúcias. Assim, o Acórdão 1925/2019-TCU-Plenário não adentrou especificamente na aplicação de multas pelos CFP's (nem, por conseguinte, pelos conselhos do sistema farmácia, conforme requerido na PFC 24/2019) .
24. Na realidade, esse é um assunto parcamente discutido no âmbito desta Corte. Assim, a PFC 24/2019 tem o louvável mérito de proporcionar a perfeita oportunidade para que o TCU realize uma auditoria sobre o procedimento de fiscalização do sistema farmácia, que poderá servir de leading case para o controle externo desse relevante tema no tocante aos demais CFP's.
25. Não coincidentemente, esse foi o tema que emergiu e se sobressaiu, dominando o canvas realizado em 10/3/2022 (repita-se: envolvendo oito profissionais desta unidade técnica) , cuja extração revela a estratégia de auditoria a seguir apresentada:
25.1. Objeto: procedimento de fiscalização do sistema farmácia, com foco na aplicação de multas.
25.2. Principais critérios: CF/1988 (devido processo legal e princípios da administração pública) ; Lei 3.820/1960 (lei de criação do sistema) ; Lei 13.021/2014 (exercício e fiscalização das atividades farmacêuticas) ; Lei 13.460/2017 e Decreto 10.153/2019 (ouvidoria e/ou outros canais oficiais para recebimento de denúncia) ; Lei 13.874/2019 e Decreto 10.411/2020 (análise de impacto regulatório) ; Resolução-CFF 700/2021 (normativo que regulamenta o procedimento de fiscalização dos CRF's) ; atos referentes ao planejamento das atividades de fiscalização; normativos de outros sistemas para fins de comparativo; trilhas de auditoria para fins de identificar eventuais desvios e excessos.
25.3. Evidências necessárias: mapeamento de processos; metodologias usadas para seleção de fiscalizações e aplicação de multas; quantitativo de fiscais e de pessoas (física/jurídica) inscritas; resultados de entrevistas com partes interessadas; processos de fiscalização do controle interno (próprio ou CGU) ; processos para apuração de denúncias recebidas por ouvidoria ou outro canal oficial; bases de dados contendo informação estruturada sobre planos de fiscalização, fiscalizações realizadas e processos de multas (notificações, autos de infração, multas decorrentes, valores, pessoa multada, recursos interpostos, julgamento dos recursos, etc) .
25.4. Partes interessadas: Congresso Nacional; CGU; conselhos do sistema farmácia (CFF/CRF's) ; pessoas sob jurisdição dos conselhos; sociedade como um todo.
25.5. Problema de auditoria: possíveis irregularidades no procedimento de fiscalização do sistema farmácia, em especial na aplicação de multas, com eventuais desvios e excessos.
25.6. Objetivo: avaliar todos os processos de aplicação de multas realizados pelos conselhos do sistema farmácia, finalizados ou em andamento no período de 2018 a 2021 (4 anos) , com emissão do relatório final em 5 meses após o início da auditoria.
25.7. Escopo: sistemática de fiscalização e aplicação de multas; plano estratégico para fiscalização sobre o exercício das atividades farmacêuticas (Lei 13.021/2014) ; regularidade dos processos de aplicação de multas oriundas de fiscalização; regularidade dos critérios definidos para fiscalização no sistema farmácia; análise do impacto regulatório no sistema farmácia em decorrência da fiscalização e aplicação de multas; análise do arcabouço normativo que rege o processo de fiscalização.
25.8. Não escopo: multas não oriundas de fiscalização sobre o exercício das atividades farmacêuticas; revisão de qualquer tipo (oportunidade, conveniência, motivação ou mérito) sobre os processos de multa realizados.
25.9. Riscos: ausência de informações estruturadas sobre os processos de aplicação de multas no período pretendido; existência de dados não confiáveis (informações incorretas) ; falta de colaboração dos conselhos e das pessoas sob sua jurisdição; tempestividade das informações prestadas; grande quantidade de dados a serem analisados, principalmente em função do tempo; incertezas quanto ao nível de conhecimento pela equipe de auditoria sobre a atividade profissional de farmácia; incertezas quanto ao nível de domínio pela equipe de auditoria de competências sobre análise sistêmica dos dados e sobre o desenvolvimento das trilhas de auditoria; heterogeneidade dos conselhos.
26. Caso tal estratégia seja aprovada pelo relator, esta Secretaria irá efetuar a competente proposta de fiscalização (PFIS) com previsão de realização da auditoria (planejamento, execução e relatório) no período de 2/5 a 30/9/2022.
CONCLUSÃO
27. Cuida-se de SCN encaminhando a PFC 24/2019, a qual solicita 'ato de fiscalização financeira e operacional nos Conselhos Federal e Regionais de Farmácia', cuja demanda pode ser agrupada em dois grupos principais: 1) pagamento de diárias aos conselheiros; e 2) procedimento de fiscalização dos CRF's (parágrafos 1-8) .
28. Acerca do primeiro tópico, esta Corte prolatou o Acórdão 1925/2019-TCU-Plenário. Atualmente, o processo encontra-se em sede de recurso. Após a apreciação do pedido de reexame pelo Tribunal, as determinações referentes ao sistema farmácia serão monitoradas no TC Processo 019.829/2020-5. Assim, entende-se que, no tocante a este primeiro quesito, a presente SCN será atendida no referido processo, uma vez que o monitoramento a ser realizado emitirá opinião conclusiva sobre as medidas adotadas pelo CFF e CRF's em cumprimento ao Acórdão 1925/2019-TCU-Plenário, a fim de regularizar a realização de despesas quanto a gastos com pagamento de diárias aos conselheiros, conforme requerido na PFC 24/2019 (parágrafos 9-18) .
29. Em relação ao segundo tópico, o Acórdão 1925/2019-TCU-Plenário também traçou um panorama sobre as atividades finalísticas dos CFP's, mas apenas uma vista geral, ampla e abrangente desse objeto, sem adentrar em minudências. Assim, a presente SCN oportuniza que o TCU realize uma auditoria sobre o procedimento de fiscalização do sistema farmácia. Logo, foi proposta uma estratégia de auditoria que, caso aprovada pelo relator, servirá de base para uma proposta de fiscalização (PFIS) com previsão de realização da auditoria no período de 2/5 a 30/9/2022 (parágrafos 19-26) .
PROPOSTA DE ENCAMINHAMENTO
30. Ante o exposto, submetem-se os presentes autos à consideração superior, propondo que:
30.1. seja conhecida a presente solicitação do Congresso Nacional, por estarem preenchidos os requisitos de admissibilidade previstos no art. 38, inciso I, da Lei 8.443/1992, c/c art. 232, inciso III, do Regimento Interno do TCU, c/c art. 4º, inciso I, alínea 'b', da Resolução-TCU 215/2008;
30.2. seja informado ao solicitante que:
30.2.1. o TCU realiza uma fiscalização contínua de folhas de pagamento da administração pública com o objetivo de acompanhar regularmente os gastos com pessoal, coibir fraudes e irregularidades de forma tempestiva, bem como promover o aperfeiçoamento dos controles internos da administração federal, abrangendo, desde o 4º ciclo de acompanhamento, os conselhos de fiscalização profissional, encaminhando-se ao solicitante o inteiro teor dos Acórdãos 1.032/2019 (4º ciclo) , 2.331/2020 (5º ciclo) e 1.055/2021 (6º ciclo) , todos do Plenário;
30.2.2. o TCU realizou uma fiscalização de orientação centralizada para avaliar os controles, as receitas, a regularidade das despesas e as transferências de recursos dos conselhos de fiscalização profissional, encaminhando-se ao solicitante o inteiro teor do Acórdão 1925/2019-TCU-Plenário;
30.2.3. o monitoramento das determinações referentes ao sistema farmácia ocorrerá no TC Processo 019.829/2020-5, já autuado e aguardando o deslinde da fase recursal, no qual será emitida opinião conclusiva sobre as medidas adotadas pelas entidades em cumprimento ao Acórdão 1925/2019-TCU-Plenário, a fim de regularizar a realização de despesas quanto a gastos com pagamento de diárias aos conselheiros;
30.3. à luz do art. 13 da Resolução-TCU 215/2008, seja informado aos relatores dos TC's Processo 014.927/2021-7 (7º ciclo de acompanhamento) e Processo 019.829/2020-5 (monitoramento do Acórdão 1925/2019-TCU-Plenário referente ao sistema farmácia) que os mencionados processos envolvem o objeto deste e requisitar que, por ocasião da apreciação do mérito, seja juntada a estes autos cópia do inteiro teor das deliberações proferidas e das peças processuais consideradas necessárias ao atendimento integral da presente solicitação;
30.4. à luz do art. 14, inciso II, da Resolução-TCU 215/2008, seja aprovada a estratégia de auditoria delineada no parágrafo 25 desta instrução, autorizando-se que esta unidade técnica efetue a competente proposta de fiscalização com previsão de realização da auditoria (planejamento, execução e relatório) no período de 2/5 a 30/9/2022;
30.5. sejam estendidos, por força do art. 14, inciso III, da Resolução-TCU 215/2008, os atributos definidos no art. 5º da mesma Resolução aos TC's Processo 014.927/2021-7 e Processo 019.829/2020-5, em razão da conexão dos respectivos objetos com o da presente solicitação;
30.6. à luz do art. 17, inciso II, da Resolução-TCU 215/2008, seja considerada parcialmente atendida a presente solicitação, registrando-se que o atendimento integral ocorrerá quando houver comunicação ao solicitante de deliberação determinando o encaminhamento do resultado do trabalho realizado e demais peças julgadas pertinentes, bem como do primeiro posicionamento do Tribunal."
3. 	Foi apensado ao presente feito, contudo, o TC Processo 044.838/2021-2, versando ali sobre o pedido de vista do presente processo pelo Conselho Federal de Farmácia, antes mesmo da apreciação de mérito do feito, tendo o pedido sido indeferido pelo Ministro-Relator, nos termos do despacho prolatado em 27/12/2021, sem prejuízo de promover o arquivamento do referido feito pelo seu definitivo apensamento ao presente processo.
É o Relatório.

não há.

Não atuou.

SOLICITAÇÃO DO CONGRESSO NACIONAL. REQUERIMENTO PARA FISCALIZAÇÃO FINANCEIRA E OPERACIONAL NOS CONSELHOS, FEDERAL E REGIONAIS, DE FARMÁCIA. CONHECIMENTO. ENVIO DE INFORMAÇÕES AO SOLICITANTE. ENVIO DE INFORMAÇÕES AOS RELATORES DO TC 014.927/2021-7 E TC 019.829/2020-5. INCLUSÃO DA FISCALIZAÇÃO SOLICITADA NO PLANO DE FISCALIZAÇÃO DO TCU EM ANDAMENTO. PARCIAL CUMPRIMENTO DA SOLICITAÇÃO. COMUNICAÇÃO.

SOLICITAÇÃO DO CONGRESSO NACIONAL (SCN)

Secretaria de Controle Externo da Administração do Estado (SecexAdministração)

Trata-se de solicitação formulada pela Comissão de Fiscalização Financeira e Controle da Câmara dos Deputados por intermédio do Ofício n.º 296/2021-CFFC, de 29/9/2021, comunicando a aprovação da Proposta de Fiscalização e Controle (PFC) n.º 24, de 2019, no sentido de requerer a fiscalização financeira e operacional sobre os Conselhos, Federal e Regionais, de Farmácia.
2.	O TCU deve conhecer, preliminarmente, da presente solicitação do Congresso Nacional, por atender aos requisitos legais e regimentais de admissibilidade.
3.	Eis que, por meio do aludido ofício, o Presidente da Comissão de Fiscalização Financeira e Controle da Câmara dos Deputados teria apresentado o plano de execução e metodologia de avaliação com a finalidade de avaliar os seguintes aspectos: (i) a conformidade da atuação dos Conselhos Regionais de Farmácia na respectiva finalidade legal de criação; (ii) a regularidade dos procedimentos de imposição e arrecadação de multas em face, especialmente, da possível existência de excessos e da ausência de fundamentação legal para a aplicação da penalidade; e (iii) a regularidade na realização de despesas pelos aludidos conselhos e, especialmente, dos dispêndios no pagamento de diárias aos respectivos membros.
4.	De toda sorte, após a análise final do feito, a unidade técnica assinalou que a aludida solicitação poderia ser organizada nestes dois principais grupos: (i) pagamento de diárias aos conselheiros; e (ii) procedimento de fiscalização dos CRF; salientando que, sobre o pagamento de diárias aos conselheiros, a solicitação poderia ser atendida pelo TC Processo 019.829/2020-5, já que esse processo trataria do monitoramento do Acórdão 1925/2019-TCU-Plenário, versando sobre a fiscalização de orientação centralizada (FOC) para avaliar os controles, as receitas e a regularidade das despesas, além das transferências de recursos, nos conselhos de fiscalização profissional, incluindo aí sistema de Farmácia.
5.	A SecexAdministração esclareceu, no entanto, que, tratando da aplicação de multa pelos Conselhos, Federal e Regionais, de Farmácia, o segundo grupo não teria sido abordado no TC Processo 019.829/2020-5 e, por isso, seria necessária a realização de específica auditoria sobre o procedimento de fiscalização do sistema Farmácia, podendo servir, aliás, como leading case para os demais conselhos profissionais.
6.	Por conseguinte, a unidade técnica teria sugerido o conhecimento da presente solicitação, tendo proposto, em síntese, a adoção das seguintes medidas: (i) envio de informação à solicitante sobre as correspondentes fiscalizações já realizadas pelo TCU; (ii) envio de informação aos relatores do TC Processo 014.927/2021-7 e do TC Processo 019.829/2020-5 para a adoção das medidas cabíveis; (iii) aprovação da estratégia de auditoria, como exposto no relatório da unidade técnica, além da proposta de fiscalização com a previsão de realização da respectiva auditoria (planejamento, execução e relatório) no período de 2/5 a 30/9/2022; e (iv) anotação do parcial cumprimento da presente solicitação, salientando que o integral cumprimento ocorrerá pela conclusão da aludida auditoria.
7.	O TCU pode incorporar o parecer da unidade técnica a estas razões de decidir.
8.	Bem se vê que a unidade técnica teria promovido a subjacente reunião com os representantes da Comissão de Fiscalização Financeira e Controle da Câmara dos Deputados e, posteriormente, teria aplicado a metodologia denominada como "canvas de auditoria" para subsidiar a estratégia da aludida auditoria.
9.	Diante, portanto, dos elementos de convicção até aqui obtidos neste processo, o TCU deve assinalar o parcial cumprimento da presente solicitação, sem prejuízo de adotar todas as demais medidas sugeridas pela unidade técnica.
Ante o exposto, pugno pela prolação do Acórdão ora submetido a este Colegiado.
TCU, Sala das Sessões, em 20 de abril de 2022.
Ministro-Substituto ANDRÉ LUÍS DE CARVALHO
Relator